最高法院民事判決　　　　　　　九十四年度台上字第六五五號
　　上　訴　人　乙○○
　　　　　　　　　　　　17號.
　　　　　　　　戊○○
　　　　　　　　丙○○
　　　　　　　　丁○○
　　共　　　同
　　訴訟代理人　劉建成律師
　　　　　　　　楊銷樺律師
　　被 上訴 人　甲○○
上列當事人間請求返還不當得利事件，上訴人對於中華民國九十
二年七月三十日台灣高等法院台中分院第二審判決（九十二年度
上字第五二號），提起上訴，本院判決如下：
    主  文
原判決關於命上訴人給付及該訴訟費用部分廢棄，發回台灣高等
法院台中分院。
    理  由
本件被上訴人主張：上訴人乙○○、丙○○、丁○○及訴外人盧
欽賢先後於民國八十三年一月四日、八十二年十月十三日、同年
月六日，分別與伊訂立土地預定買賣合約書，向伊購買大將軍山
莊Ｂ棟第三三戶、第四十戶、第四一戶及第三九戶房屋坐落之苗
栗縣苗栗市○○段（下同）七七四之一四地號土地，面積依為四
九．七五坪、五六．六五坪、五九．九四坪、五四．四四坪，盧
欽賢買受部分嗣於八十五年八月二十日經買賣雙方同意由上訴人
戊○○繼受。惟因台灣鐵路管理局實施山線鐵路雙軌工程，七七
四之一四地號土地被徵收一部分，以致不得不調整該土地之規劃
及變更建築設計，並為符合非都市土地使用管制規則第九條第一
項第三款所定百分之四十建蔽率及百分之一百六十容積率，伊乃
移轉面積七四．七七坪、六七．五一坪、七五．三八坪、六九．
０二坪之土地所有權予乙○○、丙○○、丁○○及戊○○，較上
開買賣約定面積各增加二五．０二坪、一０．八六坪、一五．四
四坪、一四．五八坪，上訴人因而分別受有該增加面積之利益，
且依其性質亦不能返還，伊自得基於不當得利之法律關係，請求
上訴人按受領時之市價每坪新台幣（下同）七萬元，償還其價額
等情，爰求為命乙○○、丙○○、丁○○及戊○○依序給付八十
二萬零六百五十六元、三十五萬六千二百零八元、五十萬六千四
百三十二元、四十七萬八千二百二十四元，並加付自起訴狀繕本
送達翌日起算法定遲延利息之判決（被上訴人超過上開本息之請
求部分，經原審駁回其上訴後，未聲明不服，已告確定）。
上訴人則以：伊等給付被上訴人之土地價金包括私設道路等公共
設施之費用在內，而超過買賣約定面積之土地又係供私設道路用
，則伊等受領該部分土地並無不當得利。又七七四之一四地號土
地雖被徵收一部分，但不須全部調整土地之規劃及變更建築設計
，且該土地及其上之房屋既經二次變更設計登記，依土地預定買
賣合約書第八條第（三）項之約定，被上訴人即應解除契約，將
價金加計利息返還予伊等，惟其非但未解除契約，並與訴外人日
南建設股份有限公司（下稱日南公司）大幅度調整土地之規劃及
變更建築設計，給付超過買賣約定面積之私設道路用地予伊等，
顯係任意為之，且有意拋棄該部分土地之返還請求權，依民法第
一百八十條第三款之規定，自不得請求伊等返還。況被上訴人及
日南公司擅自調整土地之規劃及變更建築設計，強迫伊等買受作
為私設道路用之土地，亦與公平交易法第二十四條規定有違，並
違反誠信原則等語，資為抗辯。
原審將第一審所為被上訴人部分敗訴判決廢棄，改判命上訴人乙
○○、丙○○、丁○○及戊○○依序給付八十二萬零六百五十六
元、三十五萬六千二百零八元、五十萬六千四百三十二元、四十
七萬八千二百二十四元，並加付法定遲延利息，係以：被上訴人
主張乙○○、丙○○、丁○○及戊○○各向其買受七七四之一四
地號土地一部分，面積分別為四九．七五坪、五六．六五坪、五
九．九四坪、五四．四四坪，惟因台灣鐵路管理局實施山線鐵路
雙軌工程，七七四之一四地號土地被徵收一部分，而調整該土地
之規劃及變更建築設計，被上訴人乃移轉面積七四．七七坪、六
七．五一坪、七五．三八坪、六九．０二坪之土地所有權予乙○
○、丙○○、丁○○及戊○○，較上開買賣約定面積各增加二五
．０二坪、一０．八六坪、一五．四四坪、一四．五八坪等事實
，為上訴人所不爭執，且有土地預定買賣合約書、苗栗縣政府八
三府地權字第０二一一二四號函、建造執照設計申請書、圖說節
本及建造執照、第一次建造執照變更申請書及圖說節本、第二次
建造執照變更申請書及圖說節本、使用執照申請書及使用執照、
土地登記謄本、照片等件可證，自堪信為真實。雖上訴人以前揭
情詞置辯，但查上訴人向訴外人日南公司買受之房屋，係與大將
軍山莊Ａ、Ｂ棟共七十戶合為一張建造執照，而基地一部被徵收
，戶數亦隨同減少，當然應申請變更建造執照，且證人即建築師
洪迪光、張大中亦均證稱：基地因鐵路隧道經過而變更，一定要
變更設計等語，加上為符合非都市土地使用管制規則第九條第一
項第三款所定百分之四十建蔽率，並須將Ｂ棟二十九戶合併為一
張建造執照（平均建蔽率百分之三四．五八），與Ａ棟之建造執
照分開，故被上訴人主張其移轉超過買賣約定面積二五．０二坪
、一０．八六坪、一五．四四坪、一四．五八坪之土地所有權予
乙○○、丙○○、丁○○及戊○○，係為符合法令而不得已給付
，與民法第一百八十條第三款所定之任意給付有間，自屬可採。
至上訴人援引張大中所證：不變更設計仍可建築一語，以及台灣
鐵路管理局八三鐵山線字第三０七五八號函，謂渠等買受之房屋
及坐落之基地不須變更，或與公平及經濟利益不符，或非對有無
必要變更設計之情形為說明，則不足取。次查土地預定買賣合約
書第八條第（三）項關於變更房地設計與規劃，致不能照原設計
興建房屋時，被上訴人應解除契約之約定，應指變更設計後，不
利於上訴人對房屋之利用或礙難興建之情形而言，並非一有變更
設計，被上訴人即應解除契約。日南公司先後二次申請苗栗縣政
府核准變更設計，其範圍包括：１、建物樓層自地下一層地上四
層變更為地上五層；２、取消原設計置於地下一層之室內停車空
間；３、增加單一樓層室內面積（如Ｂ棟第三三戶房屋之一樓室
內面積自六六．三六平方公尺增加為七六．一二平方公尺）、建
物投影面積及總樓地板面積；４、將樓高三公尺之地下一層變更
為樓高三．九公尺之地上一層等；５、除因徵收而不能興建之房
屋外，另外大幅減少大將軍山莊戶數量（主要為取消中間排獨棟
房屋之興建），並將一張建造執照分割為多張建造執照，由上訴
人等二十九戶單獨申請一張建造照；６、分割土地為單獨所有等
，且經原審勘驗現場結果，道路寬度由六公尺增加為七．九公尺
，而依乙○○、丙○○、丁○○及戊○○買受之建物寬度（依序
為一０．四公尺、八．二公尺、八．三五公尺、七．三公尺）計
算用於道路增寬部分之面積，分別為五．九八坪、四．七一坪、
四．八坪、四．二坪（道路增加寬度×建物寬度×0.3025＝坪數
），與上訴人增加之土地面積比較，增加土地亦非全然供道路用
，是上訴人所買受之房屋及土地經變更設計規劃後，無論在房屋
或道路之使用將比原設計更寬廣，並無比原設計不利之情形，上
訴人依土地預定買賣合約書第八條第（三）項之約定，抗辯被上
訴人違反誠信原則，且以超過買賣約定面積之土地係興建私設道
路等公共設施用，而所繳納之土地價金已包括公共設施費用在內
，謂無不當得利之可言，即不可採。末查行政院公平交易委員會
八三公參字第六五二一四號函，係就建商為牟利而變更隔間設計
銷售所為之釋示，與本件變更設計及變更設計後上訴人土地面積
增加之原因不同，應不生欺罔或顯失公平之問題。況日南公司變
更設計有無通知上訴人，對上訴人之權利行使均無影響，蓋疏未
通知僅影響上訴人行使解除契約或減少價金之權利，故無上訴人
所辯應適用公平交易法第二十四條及民法第一百四十八條第二項
誠信原則之情事。然二次變更設計，被上訴人均未通知上訴人，
且未舉證證明已告知上訴人受領超過買賣約定面積之土地係無法
律上之原因，上訴人自屬善意受領人，而此部分土地礙於非都市
土地使用管制規則之規定，又不能返還，依民法第一百八十二條
第二項及第一百八十一條但書規定，乙○○、丙○○、丁○○及
戊○○僅須返還渠等知無法律上之原因時之超過買賣約定面積土
地地價額，即按每坪三萬二千八百元計算，分別為八十二萬零六
百五十六元、三十五萬六千二百零八元、五十萬六千四百三十二
元、四十七萬八千二百二十四元，並附加利息。綜上所述，被上
訴人本於不當得利之法律關係，請求乙○○、丙○○、丁○○及
戊○○各給付前開應返還之金額，及自起訴狀繕本送達翌日起算
之法定遲延利息，洵屬有據，應予准許等詞，為其判斷之基礎。
惟查七七四之一四地號土地之規劃及其上建築之設計調整變更後
，被上訴人所委任之訴訟代理人於第一審九十一年四月十六日言
詞辯論期日，既自承上訴人個人專用部分沒有增加，所增加係道
路及人行道（一審二卷一一八頁），上訴人在第一審所辯土地規
劃及建築設計調整變更後，被上訴人給付超過買賣約定面積之土
地，係作為私設道路及人行道等公共設施之用，伊等專用部分並
未增加一節（同上卷一二八頁正面），是否全無可採，自有再推
求之餘地。倘上訴人上開抗辯屬實，依房屋預定買賣合約書第十
二條第（一）項之約定，上訴人既不得占用作為私設道路等公共
設施或在其上放置影響通行之物品，且原審亦認定被上訴人調整
土地之規劃及變更建築之設計均未通知上訴人，則被上訴人不依
土地預定買賣合約書第八條第（三）項之約定，附加利息退還價
金予上訴人並解除契約，反而請求上訴人返還超過買賣約定面積
之土地價額，似難謂與誠信原則無違。又原審依財團法人中華民
國企業技術鑑定委員會之鑑定結果，認定上訴人應返還之土地，
其價額為每坪三萬二千八百元，惟該鑑定結果僅以無地上建築物
之限定條件下，依市場比較法計算所得，並未考量土地作為私設
道路等公共設施使用之因素，而被上訴人給付超過買賣約定面積
之土地，若如前述，果係作為私設道路等公共設施之用，上開鑑
定結果是否公允，亦值商榷。乃原審未詳細審酌及此，逕以前揭
理由，遽為上訴人不利之判決，不免速斷。上訴論旨，指摘原判
決於其不利部分為不當，求予廢棄，非無理由。
據上論結，本件上訴為有理由。依民事訴訟法第四百七十七條第
一項、第四百七十八條第二項，判決如主文。
中　　華　　民　　國　九十四　年　　四　　月　 十四 　日
                      最高法院民事第七庭
                          審判長法官  許　朝　雄
                                法官  謝　正　勝
                                法官  劉　福　來
                                法官  鄭　玉　山
                                法官  吳　麗　女
      本件正本證明與原本無異
                                      書  記  官
中　　華　　民　　國　九十四　年　　四　　月　二十七　日
                                                      Ｌ
